臺灣高等法院臺南分院民事判決　九十年度上字第三○○號　ｅ
　　　上　訴　人　玉山商業銀行股份有限公司
　　　法定代理人　乙　○　○
　　　訴訟代理人　甲　○　○
　　　被上訴人　　丙　○　○
　　　訴訟代理人　丁　○　○
右當事人間請求給付借款事件，上訴人對於中華民國九十年八月三十日臺灣嘉義地方
法院第一審判決（九十年度訴字第二五七號）提起上訴，本院判決如左：
      主      文
原判決關於駁回上訴人後開第二項之訴，暨該部分訴訟費用之裁判均廢棄。
被上訴人應給付上訴人新台幣佰零伍萬肆仟佰零壹元，及自民國八十九年十一月
十四日起至清償日止，按年利率百分之十點零一計算之利息，暨自民國八十九年十二
月十五日起至九十年六月十四日止按週年利率百分之一點零零一計算，自九十年六月
十五日起至清償日止，按週年利率百分之二點零零二計付違約金。
第一審（除確定部分外）、第二審訴訟費用均由被上訴人負擔。
      事      實
甲、上訴人方面：
  一聲明：求為判決：
    (一)原判決關於丙○○部份廢棄。
    (二)被上訴人連帶償還上訴人新台幣（下同）佰零伍萬肆仟佰零壹元，及自民
      國八十九年十一月十四日起按年利率百分之十點零一計算之利息，暨自八十九
      年十二月十五日起至清償日止，其逾共在六月以內者，按上開利率百分之十計
      算，逾期超過六個月者，按上開利率百分之二十計算之違約金。
    (三)第一、二審訴訟費用由被上訴人負擔。
  二陳述：除引用原判決書之記載外，補稱：
    (一)原判決認被上訴人丙○○不負保證責任之理由，主要係被上訴人丙○○辯稱授
      信約定書固係由其親自簽名，其根本不知有本件借款情事，借據上的印章係被
      王國柱騙去並拿去盜蓋等語。惟被上訴人丙○○係於民國八十二年十一月二十
      五日將其所有之不動產委由其子王國柱設定本金最高限額三百六十萬元之抵押
      權與上訴人，擔保原審被告即借款人王國柱對上訴人現在及將來所負之一切債
      務之清償，並已辦妥抵押權設定登記；嗣王國柱於八十二年十二月七日依上開
      約定邀同被上訴人丙○○為連帶保證人，向上訴人借款三百萬元，並親自簽立
      授信約定書及借據各一紙交上訴人收執。其間本筆借款歷經八十三年、八十四
      年、八十六年三次換單，並自八十九年十一月十四日起即未再依約繳息還款迄
      今。故被上訴人丙○○既自承授信約定書為其親簽印章亦真正，何能辯稱不知
      借款情事。因原始借據為其親簽，雖嗣後係以蓋用相同印章辦理換單，被上訴
      人丙○○應已授權蓋用印鑑明知，退言之由其以設定抵押貸款、借據及授信約
      定書相同印章交付王國柱使用之行為亦應負授權人之責任。若係被原審共同被
      告王國柱騙取盜蓋，何能年年蓋用印章換單？且被上訴人丙○○如未借款為何
      須簽立授信約定書？如不知本筆借款為何會提供其所有不動產設定抵押權與上
      訴人，嗣後又為何不辦理塗銷登記？
    (二)本件借款初貸原始借據為被上訴人丙○○親自簽章，嗣於多次授權蓋用與授信
      約定書留存之同一印章換單後未能依約清償，依民法第二百二十條規定：「因
      清償債務而對債權人負擔新債務者，‧‧‧若新債務不履行時，其舊債務仍不
      消滅」，則本件借款應由被上訴人丙○○負連帶保證責任自明。
    (三)依授信約定書第二條約定「立約人‧‧‧有足以影響貴行權益變更情事發生時
      ，應即以書面將變更情事通知貴行，並辦妥變更或註銷留存印鑑之手續，於未
      為前項通知及變更或註銷留存印鑑手續前與貴行所為之交易，立約人均願負其
      責任‧‧‧」，準此被上訴人丙○○若不欲擔任連帶保證人，即應以書面通知
      本行，並辦妥變更或註銷留存印鑑之手續，否則應負連帶保證責任。
  三證據：除引用原審立證方法外，補提他項權利證明書、抵押權設定契約書、配偶
    同意書影本各一份、不動產登記謄本四份、借據影本五紙為證。
乙、被上訴人方面：
  一聲明：求為判決：駁回上訴，及假執行之聲請。
    (一)上訴駁回。
    (二)訴訟費用由上訴人負擔。
　二陳述：除引用原判決書之記載外，補稱：授信約定書為被上訴人所親簽，印章亦
　　為真正。上訴人所提之五紙借據中，上面所蓋之印章雖皆為被上訴人所有，不過
　　只有八十二年十二月七日之借據上丙○○之名字為被上訴人所簽，但金額應該是
　　一百八十萬元而非借據上所載之三百萬元，其餘均非被上訴人親筆簽名。王國柱
　　曾經告訴被上訴人為要清償本筆債務，前後拿過被上訴人印章三、四次。
丙、本院依職權函桃園縣桃園地政事務所調兩造間之抵押權設定登記書及附件資料。
      理      由
一、本件上訴人主張：原審共同被告王國柱於八十六年一月十四日，邀同原審共同被
    告楊　敏及被上訴人丙○○為連帶保證人，向上訴人借款一百八十萬元及一千一
    百三十八萬元，借款期間分別至九十一年及一百零一年一月十四日，按月攤還本
    息，未按期支付本息時，視為全部到期，並加計違約金；詎王國柱自八十九年十
    一月十四日起即未履行繳款義務，依約已喪失期限利益，應即清償所欠款項，屢
    經催討罔效，爰依消費借貸契約及連帶保證契約之法律關係，請求被上訴人應給
    付三百零五萬四千三百零一元及如原判決附表所示之利息暨違約金（上訴人原起
    訴請求判命被上訴人與原審共同被告王國柱、楊　敏連帶給付三百零五萬四千三
    百零一元及利息暨違約金，原判決判命原審共同被告王國柱、楊　敏連帶給付，
    而駁回關於被上訴人部分之請求，上訴人就敗訴部分不服提起上訴，就判命原審
    共同被告王國柱、楊敏應連帶給付部分，則未據上訴而告確定）。
    被上訴人則以：上訴人據以起訴請求之王國柱一百八十萬元及一千一百三十八萬
    元兩紙借據上，連帶保證人處「丙○○」印章雖真正，惟簽名皆非被上訴人所親
    簽，係王國柱以清償借款為由向伊借得印章之機會時所盜蓋等語，資為抗辯。
二、上訴人主張：被上訴人前於八十二年十一月二十五日將其所有坐落桃園縣八德鄉
    ○○○段一之四○四、一之四○五、一之四○六地號等三筆土地及地上建號一八
　　六○建物即門牌廣隆街一六二巷一三弄三七號房屋之不動產，設定本金最高限額
　　三百六十萬元之抵押權與上訴人，擔保被上訴人及原審共同被告王國柱對上訴人
　　現在及將來所負一切債務之清償，權利存續期限自即日起至一百一十二年十一月
　　二十四日止計三十年（下稱系爭抵押權），嗣王國柱於同年十二月七日邀同被上
　　訴人為連帶保證人，向上訴人借款三百萬元，書立授信約定書及借據各一份；該
　　筆借款係於八十三年、八十四年、八十六年三次到期換單；八十六年一月十四日
　　到期後，由原審共同被告王國柱自任為借款人，連帶保證人除原審共同被告楊
　　敏外，另由王國柱以被上訴人所交付原與上訴人為立約人之授信約定書、借據及
　　設定抵押權相同之印章，在連帶保證人欄用印作為其借款之連帶保證人，向上訴
　　人借款一百八十萬元及一千一百三十八萬元，約定借款期間：一百八十萬元部分
　　自即日起至九十一年一月十四日止、一千一百三十八萬元部分為自即日起至一百
　　零一年一月十四日止，利息均按基本放款利率加碼年息百分之一點七三計算並採
　　機動利率，自借用日起依年金法按月攤還本息，未按期支付或到期不履行時，視
　　為全部到期，逾期在六個月以內者，按上開利率百分之十計算加付違約金，超過
　　六個月者，按上開利率百分之二十計算加付違約金（下稱系爭借據）。嗣基本放
　　款利率利率調整為年息百分之八點二八，本件借款加碼後為週年利率百分之十點
　　零一，王國柱自八十九年十一月十四日起即未履行繳款義務，就一百八十萬元借
　　款部分積欠本金十七萬六千五百三十七元、一千一百三十八萬元借款部分積欠本
　　金二百八十七萬七千七百六十四元等情，業據上訴人提出抵押權設定契約書、他
　　項權利證明書、授信約定書、基本利率表各一份、借據影本二紙、交易明細查詢
　　六張、帳卡二件（均影本）、土地及建物登記簿謄本四份為證（見原審卷第五、
　　六、十、二三至二五頁、本院卷第十一至二三、四十至四三頁），且證人即本件
　　借款承辦人黃玉燕亦於原審到庭證稱：簽借據時被上訴人並未親自到場等語（見
　　原審卷第二十一頁），並有桃園縣桃園地政事務所九十年十二月二十六日桃地
　　一字第八九一一號函附抵押權設定登記案全卷影本附卷可稽（見本院卷第四六至
　　五五頁），復為被上訴人所不爭執，堪信為真實。
三、上訴人主張：被上訴人將訂立授信約定書、借據及提供不動產擔保所使用之印章
　　，交付原審共同被告王國柱簽訂系爭二紙借據時為連帶保證人，應已授權王國柱
　　為代理人，否則由其行為亦足使伊信曾以代理權授與王國柱，應負授權人責任云
　　云。被上訴人則以：系爭借據上連帶保證人處丙○○之簽名非伊所為，至於印章
　　雖真正，惟係受王國柱詐稱要還錢為由借得後所盜蓋，伊未授與代理權等語置辯
　　。故本件之爭執在於被上訴人有無對王國柱「授與代理權」？被上訴人之交付印
　　章行為，須否負表見代理之授權人責任？經查：
    (一)按代理權係以法律行為授與者，其授與應向代理人或向代理人對之為代理行為
      之第三人，以意思表示為之，民法第一百六十七條定有明文。本件被上訴人主
      張未曾對上訴人表示授與王國柱代理於八十六年一月十四日在系爭借據上簽訂
      連帶保證契約之代理權，為上訴人所不爭；再被上訴人係將與上訴人訂立授信
      約定書、借據及提供不動產擔保設定時所使用之印章，交付原審共同被告王國
      柱，而王國柱在簽訂系爭二紙借據時使用為其向上訴人借款之連帶保證人，如
      前所述，上訴人並無證據證明被上訴人已對王國柱授與代理權代為簽訂系爭借
      款連帶保證契約；從而，上訴人主張被上訴人有授與原審共同被告王國柱之為
      系爭借款連帶保證契約之代理權，尚不可採。
    (二)按由自己之行為表示以代理權授與他人者，對於第三人應負授權人之責任，為
      民法第一百六十九條前段所明定，此以本人有使第三人信為以代理權授與他人
      之行為，為保護代理交易之安全起見，有使本人負相當責任之必要而設，故本
      人就他人以其名義與第三人所為之代理行為，在其表示授權範圍內，應負授權
      人之責任（參照最高法院四十年臺上字第一二八一號判例意旨）。
      1.經查被上訴人為原審共同被告王國柱之生母，有上訴人提出之戶籍登記簿謄
        本在卷可稽（見原審卷第九頁），並為被上訴人所自認，其間關係密切。又
        被上訴人前於八十二年十一月二十五日將其所有上開坐落桃園縣八德鄉下段
　　　　一之四○四地號等三筆土地及地上建號一八六○建物即門牌廣隆街一六二巷
　　　　一三弄三七號房屋之不動產，為上訴人設定本金最高限額三百六十萬元之抵
　　　　押權，擔保被上訴人及原審共同被告王國柱對上訴人現在及將來所負一切債
　　　　務之清償，在辦理抵押權設定登記時，即係委任原審共同被告王國柱為代理
　　　　人，有卷附登記申請書可按（見本院卷第四八頁），所使用之印章與系爭借
　　　　據上之印章同一，復為被上訴人所自承，如前所述。
      2.在設定系爭抵押權後，被上訴人即於八十二年十一月二十六日以與系爭借據
        上之相同印章，留存為印鑑，書立授信約定書，在第十、二條分別約定「立
        約人：：有足以影響貴行權益變更情事發生時，應即以書面將變更情事通知
        貴行，並辦妥變更或註銷留存印鑑之手續，於未為前項通知及變更或註銷留
        存印鑑手續前與貴行所為之交易，立約人均願負其責任：：」、「凡持有：
        ：立約人印鑑，前往貴行請求返還或更換：：有關文件者，均視為立約人之
        代理人，貴行得准予返還或更換之」；被上訴人並自任為原審共同被告王國
        柱於八十二年十二月七日向上訴人借款之連帶保證人，在借據上簽名並以相
        同印章用印，有授信約定書及借據在卷可稽（見本院卷第二二、二三頁）。
      3.本件被上訴人與原審共同被告王國柱為母子，關係密切；被上訴人既提供其
        所有之不動產授權原審共同被告王國柱代理設定系爭三百六十萬元之最高限
        額抵押權，在權利存續期間內，書立授信約定書，並自任為王國柱向上訴人
        借款三百萬元之連帶保證人，如前所述，被上訴人嗣將辦理抵押權設定、借
        據、授信約定書上所使用之同一印章交付王國柱，則王國柱代被上訴人為系
        爭兩張借據之連帶保證契約行為，自足使上訴人信為被上訴人有以代理權授
        與王國柱，故被上訴人在其所表示之三百六十萬元之範圍內，仍應負授與代
        理權之責任，亦即被上訴人對系爭兩紙借據上借款人王國柱向上訴人所借貸
        之金額在三百六十萬元之範圍內，自應與借款人王國柱對上訴人負連帶保證
        之責。
      4.本件情形與最高法院七十年臺上字第六五七號判例所述單純將自己印章交付
        他人不同，無該判例之適用。又本件借款之違約金係約定：「逾期在六個月
        以內者，按約定利息百分之十計算加付違約金，超過六個月者，按百分之二
        十計算加付違約金（即自民國八十九年十二月十五日起至九十年六月十四日
        止按週年利率百分之一點零零一計算，自九十年六月十五日起至清償日止，
        按週年利率百分之二點零零二計付違約金）」，應屬相當；均併予敘明。
四、綜上所述，上訴人主張原審共同被告王國柱於民國八十六年一月十四日，以原審
    共同被告楊　敏、及被上訴人為連帶保證人，向上訴人借款一百八十萬元及一千
    一百三十八萬元，約定利息均按基本放款利率加碼年息百分之一點七三計算並採
    機動利率，自借用日起依年金法按月攤還本息，未按期支付或到期不履行時，視
    為全部到期，逾期在六個月以內者，按上開利率百分之十計算加付違約金，超過
　　六個月者，按上開利率百分之二十計算加付違約金，嗣基本放款利率調整為年息
　　百分之八點二八，本件借款加碼後為週年利率百分之十點零一，原審共同被告王
　　國柱自八十九年十一月十四日起未履行繳款義務，就一百八十萬元借款部分尚積
　　欠本金十七萬六千五百三十七元、一千一百三十八萬元借款部分尚積欠本金二百
　　八十七萬七千七百六十四元，共三百零五萬四千三百零一元之本金債務未受清償
　　，應可採信。被上訴人對原審共同被告王國柱以其為向上訴人借款連帶保證契約
　　，在三百六十萬元之範圍內既應負授權責任，如前所述。
    從而，上訴人本於消費借貸契約及連帶保證契約，請求被上訴人應與原審共同被
    告王國柱、楊敏連帶給付上訴人三百零五萬四千三百零一元，及自民國八十九年
    十一月十四日起至清償日止，按年利率百分之十點零一計算之利息，暨自民國八
    十九年十二月十五日起至九十年六月十四日止按週年利率百分之一點零零一計算
    ，自九十年六月十五日起至清償日止，按週年利率百分之二點零零二計付違約金
    （上訴人原起訴請求判命被上訴人與原審共同被告王國柱、楊　敏連帶給付三百
    零五萬四千三百零一元及利息暨違約金，原判決判命原審共同被告王國柱、楊
    敏連帶給付，而駁回關於被上訴人部分之請求，上訴人就敗訴部分不服提起上訴
    ，就判命原審共同被告王國柱、楊敏應連帶給付部分，則未據上訴而告確定），
　　於法尚無不合，應予准許。原法院就該部分為上訴人敗訴之判決，容有未洽，上
　　訴意旨指摘原法院此部分之判決不當，求予廢棄，為有理由，應由本院予以廢棄
　　，更為如主文第二項所示之判決。
五、本件事証已臻明確，兩造其餘攻擊、防禦方法及証据資料，核與本件判決結果不
    生影響，毋庸再一一論述，併此敘明。
六、據上論結，本件上訴為有理由，依民事訴訟法第四百五十條、第七十八條、第四
    百六十三條，判決如主文。
中　　　華　　　民　　　國　　九十一　　年　　　二　　　月　　　二十　　日
　　　　　　　　　　　　　　　　　　臺灣高等法院臺南分院民事第三庭
~B1審判長法官　林　　輝　　雄
~B2　　　法官　徐　　宏　　志
~B3　　　法官　丁　　振　　昌
右為正本係照原本作成。
如對本判決上訴，須於判決送達後二十日內向本院提出上訴狀；未表明上訴理由者，
應於上訴後二十日內向本院提出理由書。
中　　　華　　　民　　　國　　九十一　　年　　　二　　　月　 　 廿二 　　日
~B法院書記官　黃　　惠　　美
